臺灣彰化地方法院員林簡易庭民事判決
111年度員簡字第155號
原      告  陳重吉  

被      告  李文拱（已歿）    

            黃丹（已歿）      


            薛文元（已歿）    

            胡昊民（已歿）    


            陳協榮  


            陳協升  

            張世興  
            陳重熙  
            蕭惠文  

            陳建翔  

            陳淑芳  

            陳重文  

            陳重庚  

            陳重福  

            李蕙珊  

            廖勤妹  

上列當事人間請求分割共有物事件，本院不經言詞辯論，判決如
下：
    主      文
原告之訴駁回。
訴訟費用由原告負擔。
    事實及理由
一、原告起訴主張略以：坐落彰化縣○○市○○段0000地號土地（下
    稱系爭土地）為兩造所共有，兩造無不分割之約定，而依其
    使用目的復無不能分割之情形，茲因無法協議分割，爰依民
    法第823條第1項、第824條第2項之規定，訴請裁判分割等語
    。並聲明：兩造共有系爭土地請准原物分割，分割方案請容
    測量後補呈。
二、按有權利能力者，有當事人能力；人之權利能力，始於出生
    ，終於死亡，民事訴訟法第40條第1項、民法第6條分別定有
    明文。次按原告之訴，有被告無當事人能力者，法院應以裁
    定駁回之，但其情形可以補正者，審判長應定期間先命補正
    ；簡易訴訟程序，除本章別有規定外，仍適用第一章通常訴
    訟程序之規定，民事訴訟法第249條第1項第3款、第436條第
    2項亦有明定。又法院對當事人之認定，係以有當事人存在
    為前提，當事人不存在，即無訴訟程序主體，是故法院應先
    調查當事人是否存在，當事人在形式上存在，始進行審查有
    無當事人能力。而當事人在形式上是否存在，法院固應依職
    權調查，惟當事人既已不存在，乃屬不能補正事項，自應依
    前揭規定以原告起訴不合法，駁回原告之訴。本件原告主張
    系爭土地為兩造所共有，固據提出土地登記第三類謄本為證
    ，然原告於起訴狀所列被告李文拱、黃丹、薛文元、胡昊民
    、陳協榮、陳協升、張世興、陳重熙、蕭惠文、陳建翔、陳
    淑芳、陳重文、陳重庚、陳重福、李蕙珊、廖勤妹均無出生
    年月日、國民身分證號碼等年籍資料，致使本院無從特定被
    告，亦無從認定上開被告是否有當事人能力，本院乃依原告
    聲請，於民國111年4月14日以111年度員補字第90號裁定命
    原告於10日內補正系爭土地之最新土地登記第一類謄本（地
    號全部，含全體共有人、他項權利部、權利人姓名、年籍資
    料均請勿遮隱），並據此補正系爭土地共有人即上開被告之
    最新戶籍謄本（記事欄勿省略）。並諭知倘共有人有發生繼
    承情形，應提出該共有人除戶謄本、完整繼承系統表（如有
    再轉或代位繼承亦須表明），並檢附全體繼承人最新戶籍謄
    本（記事欄勿省略），及該等繼承人有無向管轄法院為拋棄
    繼承、陳報遺產清冊、大陸地區人民聲請繼承或有利害關係
    人聲請選任遺產管理人之證明文件，且具狀追加該全體繼承
    人為被告。該裁定業於111年4月15日送達原告，有送達證書
    存卷可按。惟原告僅於111年4月22日具狀聲請調查證據暨陳
    報：原告至戶政機關查詢被告等之戶籍謄本，其中薛文元也
    已死亡，其謄本有註明其配偶為陳桂蘭，但戶政機關表示此
    部分有疑義，因皆無其配偶及其他繼承人之相關資料，懇請
    鈞院函詢戶政機關，查詢有無此人及其繼承人等語，仍未補
    正上開裁定所命原告提出之相關資料。嗣經本院依職權調閱
    上開被告戶籍資料，發現其中被告李文拱、黃丹、胡昊民已
    分別於原告起訴前之100年9月12日、110年8月9日、94年5月
    28日死亡，有李文拱、黃丹、胡昊民之個人基本資料查詢結
    果在卷可稽，然原告逾期迄今仍未補正李文拱、黃丹、胡昊
    民之除戶謄本、繼承系統表、全體繼承人之最新戶籍謄本及
    查明繼承人有無拋棄繼承、陳報遺產清冊、大陸地區人民聲
    請繼承或有利害關係人聲請選任遺產管理人，且迄未具狀追
    加李文拱、黃丹、胡昊民之全體繼承人為被告。揆諸上開規
    定及說明，被告李文拱、黃丹、胡昊民於本件起訴前既已喪
    失權利能力，自無訴訟上當事人能力，是原告仍以死亡之李
    文拱、黃丹、胡昊民為被告，依法即屬不合，應予駁回。
三、又按原告之訴，有下列各款情形之一者，法院得不經言詞辯
    論，逕以判決駁回之。但其情形可以補正者，審判長應定期
    間先命補正：一、當事人不適格或欠缺權利保護必要。二、
    依其所訴之事實，在法律上顯無理由，民事訴訟法第249條
    第2項定有明文。此規定於簡易訴訟程序仍適用之，此觀同
    法第436條第2項規定自明。又當事人之適格，指當事人就特
    定訴訟標的，有實施訴訟之權能而言，此項權能之有無，應
    依當事人與特定訴訟標的之關係定之。而共有物之分割，於
    共有人全體有法律上之利害關係，須共有人全體始得為之，
    故請求分割共有物之訴，屬於民事訴訟法第56條第1項所稱
    訴訟標的，對於共同訴訟之各人必須合一確定（最高法院42
    年台上字第318號判例意旨參照）。分割共有物之訴係屬必
    要共同訴訟，提起分割共有物之訴須以同意分割之人為原告
    ，以不同意分割之人為被告，即共有人全體為當事人，其訴
    訟當事人始為適格。而當事人適格及權利保護必要，係屬訴
    訟要件，原告之訴如欠缺該要件者，其情形可以補正者，為
    保障原告之訴訟權及維持訴訟經濟，應予補正機會；經命補
    正而未補正，法院得不經言詞辯論，逕以判決駁回之。查原
    告所提分割共有物之訴，乃訴訟標的對於共同訴訟之各人必
    須合一確定之固有必要共同訴訟，揆諸前開說明，應以原告
    以外之其餘共有人全體為被告，於當事人適格始無欠缺。惟
    其中被告李文拱、黃丹、胡昊民均已於原告起訴前死亡，原
    告起訴仍以已死亡之李文拱、黃丹、胡昊民為被告，原告該
    部分起訴自非合法，已遭駁回如上。基此，原告對其餘共有
    人訴請分割共有物之訴部分，顯未對系爭土地共有人全體為
    之，是原告未以全體共有人為當事人，參照上揭說明，其當
    事人適格之要件顯有欠缺。又本院業於111年4月14日裁定命
    原告補正系爭土地共有人即被告李文拱、黃丹、胡昊民之最
    新戶籍謄本，倘共有人有發生繼承情形，應具狀追加該全體
    繼承人為被告，該裁定已於111年4月15日送達原告，有送達
    證書可按，茲原告逾期迄今仍未補正，自屬欠缺權利保護要
    件，應予駁回。至原告雖於111年4月22日具狀聲請本院函詢
    戶政機關查詢有無薛文元配偶陳桂蘭此人及薛文元之繼承人
    云云，然原告提起本件訴訟既有當事人適格之欠缺，則原告
    此部分之聲請，本院認無調查之必要，併予敘明。
四、末按法院裁判分割共有物而以原物分配於各共有人時，係使
    共有關係變更為單獨所有，其性質為共有人間應有部分之交
    換，自屬處分行為，如係變賣共有物而以價金分配於共有人
    ，即係以處分共有物為分割之方法，均以共有人之處分權存
    在為前提，如果共有人就共有物並無處分權可資行使，法院
    即無從基此為裁判分割。本件被上訴人之被繼承人某甲及某
    乙死亡後，被上訴人迄未辦理繼承登記，依民法第759條規
    定，自不得處分該應有部分，上訴人未先行或同時請求被上
    訴人辦理繼承登記，逕訴請分割共有物，自有未當(最高法
    院69年度台上字第1134號判例意旨參照)。原告既未以李文
    拱、黃丹、薛文元、胡昊民之繼承人為被告，當然訴之聲明
    亦未先行或同時請求李文拱、黃丹、薛文元、胡昊民之繼承
    人辦理繼承登記，逕自訴請分割系爭土地，其訴亦顯非有理
    ，附此敘明。
五、綜上所述，原告起訴有起訴不合法及當事人不適格之情形，
    其訴顯無理由，揆諸前揭規定，原告起訴不合法部分，於本
    件併為駁回之裁判，不另為裁定之諭知，至依其所訴之事實
    ，有當事人不適格之情形，其訴顯無理由部分，爰不經言詞
    辯論，逕以判決駁回原告之訴。
六、依民事訴訟法第436條第2項、第249條第1項第3款、第2項、
    第78條，判決如主文。
中　　華　　民　　國　　111 　年　　5 　　月　　25　　日
                  臺灣彰化地方法院員林簡易庭
                          法  官  楊鑫忠
以上正本係照原本作成。
如對本判決不服提起上訴，應於送達後20日內，向本院提出上訴
狀並表明上訴理由(須按對造人數附繕本) 。
中　　華　　民　　國　　111 　年　　5 　　月　　25　　日
                          書記官  張清秀